臺灣高等法院民事判決
110年度上易字第1082號
上  訴  人  沈錫慶  


被  上訴人  徐蓮英
訴訟代理人  江曉俊律師
上列當事人間請求損害賠償等事件，上訴人對於中華民國110年1
0月7日臺灣桃園地方法院110年度訴字第80號第一審判決提起上
訴，本院於111年4月6日言詞辯論終結，判決如下：
    主      文
上訴駁回。
第二審訴訟費用由上訴人負擔。
    事實及理由
一、被上訴人主張：伊與上訴人原為婚外情之情侶，經原審共同
    被告即上訴人之配偶沈梁鳳英發現後，兩造與沈梁鳳英於民
    國109年3月15日簽立外遇和解書（下稱系爭和解書），約定
    由伊賠償精神慰撫金新臺幣（下同）20萬元予沈梁鳳英，並
    在契約最末二行以手寫註記：「和解後沈錫慶再跟徐蓮英糾
    纏求償50萬元整不得議價」（下稱系爭註一條款）及「和解
    後徐蓮英再與我先生沈錫慶糾纏求償50萬元整不得議價」（
    下稱系爭註二條款，與系爭註一條款合稱為系爭加註條款）
    。伊已依約給付沈梁鳳英上開賠償金，並自簽約時起與被上
    訴人脫離情侶關係。詎被上訴人仍持續以電話或透過訴外人
    黃春芳聯繫騷擾伊，並於同年8月間謊稱已回復單身狀態，
    即透過黃春芳以LINE通訊軟體傳送變造配偶欄為空白之身分
    證照片予伊，使伊誤信被上訴人已與沈梁鳳英離婚，遂於同
    年8月28日、同年9月11、30日與被上訴人喝咖啡、出遊，嗣
    伊發現受騙後，不願再與被上訴人聯絡，被上訴人竟持續透
    過黃春芳以電話聯繫騷擾伊。被上訴人之上開行為已違反系
    爭註一條款，且係故意以背於善良風俗之方法，侵害伊正常
    生活及居家安寧之人格權，爰依系爭註一條款或民法第184
    條第1項後段規定，擇一求為命被上訴人給付50萬元，及加
    付自起訴狀繕本送達翌日起算法定遲延利息之判決。原審為
    上訴人敗訴之判決，上訴人提起上訴。被上訴人答辯聲明：
    上訴駁回。（至上訴人於原審對沈梁鳳英之請求部分，經原
    審駁回，未據其聲明不服，非本院審理範圍）
二、上訴人則以：伊並未騷擾被上訴人，都是被上訴人透過黃春
    芳聯繫伊，兩造於109年8月28日在一起，並於同年9月11、1
    4、30日發生性行為，均係兩情相悅，並非伊糾纏被上訴人
    而違反系爭註一條款或成立侵權行為情事。退步言，縱認伊
    之行為違反系爭註一條款，然系爭和解書約定違約金為50萬
    元，顯屬過高，應予酌減為20萬元等語，資為抗辯。並於本
    院上訴聲明：㈠原判決關於命上訴人給付部分廢棄。㈡上廢棄
    部分，被上訴人在第一審之訴駁回。
三、本院判斷：
  ㈠上訴人為系爭和解書之當事人，受系爭註一條款之拘束：
　⒈按當事人互相表示意思一致者，無論其為明示或默示，契約
    即為成立，民法第153條第1項定有明文。又解釋契約，應於
    文義上及論理上詳為推求，以探求當事人立約時之真意，並
    通觀契約全文，斟酌訂立契約當時及過去之事實、交易上之
    習慣等其他一切證據資料，本於經驗法則及誠信原則，從契
    約之主要目的及經濟價值作全盤之觀察，以為其判斷之基礎
    ，不能徒拘泥字面或截取書據中一二語，任意推解致失其真
    意，最高法院99年度台上字第1421號判決意旨參照。
  ⒉觀之系爭和解書，其上載明：甲方為沈梁鳳英，乙方為被上
    訴人，雙方因被上訴人侵害沈梁鳳英之配偶權及涉犯通姦罪
    嫌成立和解，由被上訴人賠償沈梁鳳英慰撫金20萬元，沈梁
    鳳英則拋棄民事求償及暫緩刑事告訴等語；並在系爭和解書
    最末兩行以手寫註記：「和解後沈錫慶再跟徐蓮英糾纏求償
    50萬元整不得議價」（即系爭註一條款）及「和解後徐蓮英
    再與我先生沈錫慶糾纏求償50萬元整不得議價」（即系爭註
    二條款）等語（見原審卷一第12頁；本院卷第113頁）。且
    上訴人稱：一開始系爭和解書上並沒有記載系爭加註條款，
    是因沈梁鳳英提出說要增加系爭註二條款文字，被上訴人才
    會要求增加系爭註一條款，避免上訴人之後來找被上訴人；
    當下為了確認是兩造及沈梁鳳英三方之意思，所以叫上訴人
    進來確認，並由三方在系爭和解書上按指印，確認無誤等語
    （見本院卷第144頁），核與上訴人之配偶沈梁鳳英於原審
    供稱：系爭和解書最末行（即系爭註二條款）是伊寫的，倒
    數第二行（即系爭註一條款）是被上訴人寫的，伊寫完之後
    叫上訴人蓋指印等語（見原審卷一第195頁）；及上訴人供
    稱：系爭和解書係由被上訴人與沈梁鳳英於109年3月15日，
    在桃園市政府警察局平鎮分局（下稱平鎮分局）簽立，伊一
    開始在派出所門口外面等，後來由沈梁鳳英手寫系爭註二條
    款，被上訴人或其兒女手寫系爭註一條款，才叫伊進去，伊
    有在系爭註一條款上蓋指印等語（見原審卷一第195頁；本
    院卷第77、142頁）大致相符。又所謂「糾纏」，係指糾結
    纏繞、牽扯不清、煩擾不休之意，此有教育部重編國語辭典
    修訂本查詢資料附卷可稽（見本院卷第147、149頁）。足徵
    沈梁鳳英發現兩造發生婚外情後，沈梁鳳英與被上訴人於10
    9年3月15日在平鎮分局商談和解時，為避免系爭和解成立後
    ，兩造仍持續發生婚外情之不正交往行為，遂以系爭加註條
    款約定兩造日後不得再有相互糾纏之行為，如上訴人違反約
    定，上訴人應賠償被上訴人50萬元，如被上訴人違反約定，
    則由被上訴人賠償沈梁鳳英50萬元。雖上訴人未全程參與被
    上訴人與沈梁鳳英討論系爭和解之過程，然系爭加註條款所
    載「和解後沈錫慶再跟徐蓮英糾纏求償50萬元整不得議價」
    、「和解後徐蓮英再與我先生沈錫慶糾纏求償50萬元整不得
    議價」等文字均淺顯易懂，上訴人既明知商談系爭和解之目
    的，在解決兩造發生婚外情侵害沈梁鳳英配偶權之爭議，又
    與被上訴人、沈梁鳳英同在系爭加註條款上蓋指印，顯見兩
    造就系爭註一條款已達成意思表示合致，上訴人應受系爭註
    一條款之拘束，自不因系爭和解書並未列上訴人為當事人甲
    、乙方而有異。上訴人抗辯：伊未參與系爭和解之討論，不
    清楚系爭註一條款，不受上開條款之拘束云云，洵不足採。
　㈡上訴人有糾纏被上訴人之行為，被上訴人得依系爭註一條款
    請求上訴人賠償50萬元：
　⒈被上訴人主張：上訴人於同年8月間對伊謊稱回復單身狀態，
    並透過黃春芳以LINE通訊軟體傳送變造配偶欄為空白之身分
    證照片予伊，使伊誤信被上訴人已與沈梁鳳英離婚，遂於同
    年8月28日、同年9月11、30日與被上訴人喝咖啡、出遊，嗣
    伊發現受騙後，不願再與被上訴人聯絡，被上訴人竟持續透
    過黃春芳以電話聯繫騷擾伊等語。上訴人則抗辯：因被上訴
    人更換電話號碼，伊並無被上訴人之電話，係由被上訴人透
    過黃春芳聯繫伊，兩造於109年8月28日在一起後，曾共同出
    遊，並於同年9月11、14、30日發生性行為，均係兩情相悅
    ，並非伊糾纏被上訴人而違反系爭註一條款或成立侵權行為
    情事。惟查，被上訴人已否認於上開時間與上訴人發生性行
    為，上訴人卻未舉證以實其說，其空言主張，尚不足採。又
    被上訴人於109年3月15日簽立系爭和解書後，曾於同年4月2
    7日以上訴人自同年3月17日起，多次以電話騷擾伊與家人，
    並至伊等之工作場所騷擾為由，聲請對上訴人核發禁止對伊
    為騷擾、接觸、跟蹤、通話、通信等聯絡行為，及上訴人應
    遠離伊之住居所、工作場所之通常保護令，固經原法院109
    年度家護字第655號裁定認：上訴人係因特定事件欲聯繫被
    上訴人，而向被上訴人之親友探詢被上訴人之聯絡方式，並
    非騷擾行為，因而駁回被上訴人之聲請確定（見本院卷第15
    1至153頁），然仍得以證明被上訴人於簽立系爭和解書後既
    已更換電話號碼，並無與上訴人聯繫之意。
　⒉查證人黃春芳於另案結證稱：伊知道上訴人與沈梁鳳英、被
    上訴人間之三角關係，也知道他們有簽立系爭和解書；上訴
    於109年8月28日之前，一直打電話給伊，要伊邀約被上訴人
    見面，伊回答說聯繫不上被上訴人；伊與被上訴人於109年8
    月28日相約去巴尚咖啡廳吃飯，沒有約上訴人，但是伊不經
    意跟上訴人說到此事，結果伊與被上訴人到達該咖啡廳時，
    伊和被上訴人很驚訝上訴人竟先到了，然後被上訴人一直靠
    過來；上訴人於109年8月28日之前，說他已與沈梁鳳英離婚
    ，還用LINE傳1份他已離婚即配偶欄為空白之身分證照片（
    下稱系爭身分證照片）給伊，因為被上訴人怕上次與沈梁鳳
    英簽的系爭和解書要再賠50萬，所以被上訴人很謹慎，上訴
    人就傳系爭身分證照片給伊，要伊轉傳給被上訴人看；伊將
    上開照片傳給被上訴人後，伊與被上訴人都以為上訴人真的
    跟沈梁鳳英離婚了；被上訴人於109年9月20幾號時發現系爭
    身分證照片是偽造的，說為何身分證換證日期用手遮住，會
    不會此身分證是假的，伊回稱不知道；伊於同年月25日傳送
    「蓮英看到您的證件後，說她不是傻瓜。還說如果再透過我
    ，幫您傳訊息，她也要封鎖我」之訊息予上訴人後，上訴人
    一直打電話給伊，說要找被上訴人，伊都沒有回答，也回稱
    被上訴人都沒有接，伊不當他們的聯繫人；上訴人曾一個早
    上打20通電話給伊，連伊母親於109年10月1日過世，上訴人
    還一直打電話給伊等語（見臺灣桃園地方法院109年度訴字
    第2454號民事卷〈下稱2454號卷〉第163至169頁）；而上訴人
    自承：因伊與沈梁鳳英常常吵架，就想說與被上訴人復合；
    系爭身分證照片係伊以修圖方式將配偶欄修改為空白後，於
    109年8月底或9月初以LINE傳送予黃春芳等語（見2454號卷
    第159、160、166、167頁），並有系爭身分證照片、被上訴
    人身分證正反面影本，及上訴人與黃春芳間之通話記錄、對
    話紀錄等存卷可查（見2454號卷第181至197頁）。綜上各情
    ，足徵上訴人於109年8月底曾透過黃春芳傳送變造配偶欄為
    空白之系爭身分證照片予被上訴人，並對被上訴人佯稱其已
    與配偶離婚，致被上訴人誤信其為單身狀態，遂於109年9月
    間同意與上訴人出遊，及上訴人於被上訴人查覺其尚未離婚
    而拒絕與其聯繫後，仍一再透過黃春芳要求與被上訴人聯繫
    ，上訴人之上開行為確屬於婚姻關係存續期間，持續追求被
    上訴人，致被上訴人煩擾不休之糾纏行為，應屬無疑。
　⒊上訴人雖抗辯：黃春芳之證述不實，都是由被上訴人透過黃
    春芳約伊出去；被上訴人於簽署系爭和解書後，將電話號碼
    換掉，伊無法聯絡被上訴人，伊從未叫黃春芳幫伊打電話找
    被上訴人；有關系爭身分證照片部分，是黃春芳教伊使用修
    圖軟體，伊因好奇才將身分證配偶欄刪去，然後傳系爭身分
    證照片給黃春芳，說這樣修圖可以嗎，並告知黃春芳一定要
    刪除該照片等語。惟查，上訴人自承伊與黃春芳間無任何過
    節或仇怨等語（見本院卷第143頁），衡情證人黃春芳應無
    虛偽作證、故意誣陷上訴人之必要，且依經驗法則判斷，倘
    上訴人僅係練習修圖軟體，何需以刪除個人身分證配偶欄方
    式進行練習？又何需將變造配偶欄之系爭身分證照片傳送予
    黃春芳？是上訴人辯稱其未請黃春芳將系爭身分證照片傳送
    予被上訴人云云，難以採信。復觀之黃春芳所提出其與上訴
    人間之通話記錄、對話紀錄，上訴人於109年9月25日至109
    年11月7日期間，曾多次連續撥打電話予黃春芳，並傳送訊
    息詢問黃春芳：「阿芳，昨天蓮英有沒有跟你聯絡」、「如
    果有跟你聯絡，麻煩告知一下」、「到底是否發生甚麼事情
    真的讓人急」、「麻煩芳盡量聯絡一下，感謝」、「到底人
    在哪裡急死人，阿芳要如何是好」、「阿芳，她沒有回你電
    話嗎」等語，黃春芳則回稱：「（上訴人）沒接喔」、「她
    不會接我電話啦」、「守靈很累，還威脅到我，對你們真失
    望」（見2454號卷第191、193頁），則證人黃春芳證稱：被
    上訴人察覺上訴人並未離婚後，無意願與上訴人聯絡，上訴
    人仍一再撥打電話請伊聯繫被上訴人等語，應堪採信，上訴
    人所辯上情，洵不足取。況被上訴人另案以上訴人於109年8
    月底起，透過黃春芳持續對伊騷擾為由，聲請對上訴人核發
    禁止對伊實施精神上不法侵害行為，及禁止對伊為騷擾、接
    觸、跟蹤、通話、通信等聯絡行為之通常保護令，業經原法
    院110年度家護字第939號裁定核准在案（見本院卷第155至1
    58頁）。是被上訴人主張上訴人於109年8月底起對伊有違反
    系爭註一條款之騷擾行為，要堪信實。
　⒋上訴人雖抗辯：伊已年近70歲，現無工作收入，系爭註一條
    款約定之違約金50萬元過高，應予酌減等語。惟查，被上訴
    人於系爭和解成立時，已依約給付賠償金20萬元予沈梁鳳英
    ；而兩造及沈梁鳳英在系爭和解書上手寫系爭加註條款之原
    因，係為避免兩造於系爭和解成立後，再有不正當交往之婚
    外情行為，因此約定兩造任一方若有主動糾纏對方之行為時
    ，違約方須負擔給付違約金50萬元之責任，可徵系爭註一條
    款並非獨厚於被上訴人，亦在系爭註二條款課予被上訴人相
    同金額之違約責任。上訴人既明知前與被上訴人發生婚外情
    ，已與被上訴人簽訂系爭註一條款，負有給付違約金責任，
    竟以變造系爭身分證照片、透過第三人黃春芳聯絡被上訴人
    方式，企圖與被上訴人再度發展婚外情，其違約情節重大，
    尚無違約金過高應予酌減情事。從而，被上訴人依系爭註一
    條款之約定，請求上訴人賠償50萬元，即屬有據。
四、按給付無確定期限者，債務人於債權人得請求給付時，經其
    催告而未為給付，自受催告時起，負遲延責任。其經債權人
    起訴而送達訴狀，與催告有同一之效力；又遲延之債務，以
    支付金錢為標的者，債權人得請求依法定利率計算之遲延利
    息；應付利息之債務，其利率未經約定，亦無法律可據者，
    週年利率為5%，此觀民法第229條第2項、第233條第1項前段
    、第203條規定甚明，被上訴人自得據此規定，請求加付法
    定遲延利息。查被上訴人之民事起訴狀繕本係於110年1月22
    日寄存送達上訴人，依法經10日而於同年2月1日發生送達效
    力，此有送達證書存卷可查（見原審卷一第63頁），則其請
    求上訴人自同年2月2日起算法定遲延利息，並無不合。
五、綜上所述，被上訴人依系爭註二條款之約定，請求上訴人給
    付50萬元，及自110年2月2日起至清償日止，按年息百分之
    五計算之利息，為有理由，應予准許。從而原審為上訴人敗
    訴之判決，核無不合。上訴論旨指摘原判決不當，求予廢棄
    改判，為無理由，應駁回上訴。
六、本件事證已臻明確，兩造其餘之攻擊或防禦方法及所用之證
    據，經本院斟酌後，認為均不足以影響本判決之結果，爰不
    逐一論列。又被上訴人依系爭註一條款之約定對上訴人之請
    求，既與依民法第184條第2項規定之請求係屬選擇合併，請
    求法院擇一為勝訴判決，本院既已依系爭註一條款之約定判
    決被上訴人勝訴在案，自無庸再就其餘訴訟標的為裁判，附
    此敘明。
七、據上論結，本件上訴為無理由，依民事訴訟法第449條第1項
    、第78條，判決如主文。
中　　華　　民　　國　　111 　年　　4 　　月　　27　　日
                  民事第十六庭  
                        審判長法  官  朱耀平
                              法  官  呂明坤
                              法  官  羅立德
正本係照原本作成。
不得上訴。
中　　華　　民　　國　　111 　年　　4 　　月　　28　　日
　　　　　　　　　　　    　　書記官　葉蕙心